【裁判字號】    94,簡上,105
【裁判日期】    950406
【裁判案由】    確認通行權等
【裁判全文】
臺灣嘉義地方法院民事判決  94年度簡上字第105號
上  訴  人  壬○○
訴訟代理人  黃裕中律師
上  訴  人  癸○○
            丁○○
            己○○
            辛○○
            戊○○
            丙○○○
            乙○○○
            庚○○
被  上訴人  甲○○
訴訟代理人  陳俊寰律師
上列當事人間請求確認通行權等事件，上訴人對於中華民國94年
9月20日本院嘉義簡易庭94年度嘉簡字第265號第一審判決提起上
訴，本院於95年3月22日言詞辯論終結，判決如下：
    主  文
原判決關於命上訴人壬○○、丁○○應將被上訴人所通行上訴人
共有之坐落嘉義市○○段七四０地號土地如原審判決附圖三所示
編號Ｂ部分，面積六點四平方公尺（即有通行權之）土地上之鐵
皮圍牆拆除部分，及該部分假執行之宣告，暨除確定部分外訴訟
費用之裁判均廢棄。
前開廢棄部分，被上訴人在第一審之訴及其假執行之聲請均駁回
。
其餘上訴駁回。
第一審（確定部分除外）、第二審訴訟費用由上訴人負擔百分之
十，餘由被上訴人負擔。
    事  實
甲、上訴人方面：
一、聲明：
  (一)原判決廢棄，被上訴人在第一審之訴及假執行之聲請均駁回
    。
  (二)訴訟費用由被上訴人負擔。
二、陳述：除與原審判決書所載者相同茲予引用外，補稱：
  (一)被上訴人所有坐落嘉義市○○段736、736之1、737、737之1
    地號土地（下稱系爭四筆土地）原均為空地，上訴人所有同
    段740地號土地與被上訴人所有736之1、737之1地號土地相連
    之欲通行部分，為鋪設柏油路面之嘉義市○○路以外之水泥
    地與泥土地，該部分目前並非做為嘉義市○○路○道路使用
    毗鄰同段740地號土地，民國90年間，被上訴人在736地號土
    地上建築房屋前，上訴人所有740地號土地非供道路使用部
    分，係作為種植使用，然被上訴人新建地上物施工期間，未
    徵得上訴人同意，即擅自毀損地上作物，甚至於91年2、3月
    間，為通行之方便，僱請工人在該土地之地面上舖設水泥，
    供自己車輛出入住宅車庫通行使用，而無權占有上開土地，
    案經鈞院93年簡上字第74號刑事竊佔案件判處被上訴人拘役
    40日確定，又鈞院93年度嘉簡字第560號民事判決被上訴人
    應將無權占用之地上物拆除，並將土地交還上訴人，是被上
    訴人於新建地上物之前完全未先徵得上訴人同意，恣意規劃
    興建，並以不法之行為無權占用上訴人740地號土地，迄至
    其行為因法院上開判決而無法遂行，始提起本件訴訟。
  (二)原判決以同段735地號部分空地僅通往大溪路347號之住家，
    顯然僅是供該同段735地號土地上住戶所通行之巷道，並非
    供不特定公眾所通行之既成道路，而認為被上訴人所有系爭
    四筆土地與公路無適宜之聯絡，屬袋地，但查，民法第787
    條第1項規定：土地與公路無適宜之聯絡致不能為通常使用
    者，土地所有人得通行周圍地以至公路，是袋地通行權之行
    使，應以無適宜之聯絡為斷，至聯絡至公路之方法應不以既
    成道路為必要，只要通行方法得宜即可。
  (三)又同段735、735之1地號土地既然現供通行之用，且被上訴
    人所有土地與之毗鄰，則經由此道聯絡公路即可供通常之使
    用，但被上訴人於新建地上物完成後，自行在其所有736 、
    736之1土地與735、735之1土地之地界線建築圍牆，自行阻斷
    原有便利之通行方法，按土地與公路無適宜之聯絡，致不能
    為通常使用者，依民法第787條第1項規定，土地所有人固得
    主張袋地通行權，通行周圍地以至公路。然土地所有人任意
    拋棄原有之通行地役權或其他通行土地使用權，或破壞原有
    通路、設障阻礙原接公路，即不能主張必要通行權。
  (四)上訴人所有740地號土地非供道路使用部分，原係作為種植
    作物之用，因遭被上訴人毀損，且現為被上訴人聲請假處分
    執行，而未再種植，又735、735之1地號土地供作通行之用已
    逾4、50年之久，其與740地號連接處原本即供通行使用，則
    選擇此通行方法對上訴人利益損害最低，至於被上訴人通行
    時是否過於迂迴，顯非酌量通行權之法定要件
  (五)被上訴人所有之系爭四筆土地原均為空地，且其與東側毗鄰
    735地號、735 之1地號土地間亦無圍牆阻隔，此可從負責施
    工之證人游永仁及負責設計之建築師謝耀州在偵查中之陳述
    證實，且從謝耀州建築師於偵查中庭呈之兩張照片，可知上
    訴人所有土地上確實種有作物，並沿道路呈帶狀植栽，延伸
    至735之1、736之1與系爭740地號交接處，即被上訴人圍牆
    東側接鄰系爭740地號土地處因有道路通過即未再種植，足
    見上訴人於施作圍牆前，其對外原本得經由735、735之1地
    號土地，連接主要道路，而該處因有門牌號碼嘉義市○○路
    347號之住家通行，與系爭740地號連接處並未植栽作物。
  (六)若非上訴人自行建蓋圍牆阻斷通路，且完全不與上訴人協調
    通行事宜，驟然以竊佔之方法，恣意剷除地上物，鋪設水泥
    ，僅為一己通行之私，企圖以違法事實造就通行權，是其權
    利之行使，顯然悖於公序良俗，並有權利濫用之情，若完全
    不予斟酌上訴人竊佔犯行，及鈞院93年嘉簡字第56 0號交還
    土地民事確定判決之結果，而僅以現況審酌本件通行方法，
    將使被上訴人先前違法事證擬制合法化，且先前既判力蕩然
    無存，殊有未當，是本件確係被上訴人自陷袋地所致，似無
    捨先前可連通道路之方法，而另創新通行方法之必要。
  (七)嘉義市政府所檢送被上訴人房屋建造執照所附房屋配置圖上
    並未標示圍牆，亦即被上訴人所准許合法建物中，不包括圍
    牆在內，而三棟地上物前後均留有防火間隔，前方（南側）
    寬度超過5.5公尺（見1樓平面圖），是系爭土地可透由前方
    防火間隔連接735、735之1地號土地，通往主要道路，自不
    生準袋地之情形；又被上訴人所有房屋建築線指定於736、7
    37與736之1、737之1土地相鄰之境界線，而736之1、737 之
    1地號土地現都市計畫土地使用分區○道路用地，依使用執
    照配置圖顯示計畫道路範圍包括736之1、737之1及740地號
    ，依建築法第48條第1項規定，雖得指定建築線，惟在計畫
    道路未徵收開通前，各該所有權人，除受使用分區限制規範
    外，尚無義務供他人作為通行之用，此觀被上訴人736之1、
    737之1土地土地雖為計畫道路，但其仍主張為準袋地，而圖
    一己使用，則上訴人亦得主張回復被上訴人新建房屋前，使
    用系爭土地種植作物之情形，拒絕被上訴人通行。
  (八)被上訴人以賴木松所有735、735之1地號土地並無供其通行
    之義務云云，按任何非屬被上訴人所有土地均無供其通行之
    義務，惟原已作為通行使用之土地，其無須砍伐地上物，就
    可直接通往主要道路，則其應是損害最小之通行方法，然被
    上訴人以其使用違法手段所造就事實，作為評斷通行損害之
    基礎，已屬可議，是本件自應以被上訴人建屋前之狀態作為
    衡量通行方法之基礎，始能避免合理化被上訴人違法行為之
    謬誤，至於735、735之1地號土地是否為既成巷道，本非屬
    審酌通行方法之法定要件，且依照建築師所提出照片顯示，
    73 5、735之1地號土地，於被上訴人申請建照前係供通行之
    用，參以被上訴人於原審所提出735地號賴木松所有磚瓦造
    平房，屋齡甚為久遠，其對外出入均賴735、735之1地號土
    地西側通路，對外連接道路，足徵上訴人主張該通路已通行
    多年，應非虛妄；又735、735之1地號土地重測前為嘉義市
    ○○○段591之6地號，69年8月16日分割自嘉義市○○○段
    591 地號土地，有土地登記簿謄本可稽，是衡諸被上訴人取
    得736、736之1、737、737之1地號土地時之狀況，通行735
    、735之1地號土地，應為損害最小之方法。
三、證據：援用原審之立證方法。
乙、被上訴人方面：
一、聲明：
  (一)駁回上訴。
  (二)上訴費用由上訴人負擔。
二、陳述：除與原審判決書所載者相同茲予引用外，補稱：
  (一)嘉義市政府都市計畫土地使用分區（或公共設施用地）證明
    書，嘉義市○○段740號土地之土地使用分區（或公共設施
    ）用地名稱為道路用地；計畫書中特別使用規定：公共設施
    保留地，嘉義市○○段740號土地又有辦理免徵地價稅在案
    。嘉義市○○段740號土地之其他大部分土地為道路即大溪
    路，上開Ｂ部分土地面積甚小，面積僅六點四平方公尺（包
    括水溝蓋），形狀為細條狀，上訴人從未種植植物，亦無法
    於上開Ｂ部分土地種植植物。故上開Ｂ部分土地對於上訴人
    而言，已無任何價值可言，上開Ｂ部分土地供被上人所有土
    地之通行，亦未致上訴人等任何損害。
  (二)系爭740號土地已大部分均供公眾通行，為嘉義市○○路，
    被上訴人所有土地直接與系爭740號土地連接，雖上開Ｂ部
    分土地非既成道路，仍係通行系爭740號土地邊緣部份，並
    經由上開Ｂ部分土地通往已作為既成道路部分之嘉義市○○
    路，是通行方式應以直接往南經由系爭740號土地通行。若
    先往西邊，則須先經由同段735號及735之1號土地通行，再
    往南邊由系爭740號土地通往大溪路，顯過於迂迴，連接公
    路的距離變長，損害同段735號及735之1號土地面積變大。
  (三)本件為民法第789條、第787條、第788條等規定之通行權事
    件，與鈞院93年簡上字第74號刑事竊佔案件、鈞院93年嘉簡
    字第560號民事返還土地等案件，並無關聯性。本件被上訴
    人是依民法第789條、第787條、第788條等規定，依法行使
    權利。
  (四)從被上訴人所有土地建屋前之現場照片兩張所示，於被上訴
    人所有土地建屋之前，被上訴人所有土地與該735號及735之
    1號土地間已有圍牆相隔，由此足稽被上訴人所有土地無權
    通行該735號及735之1號土地，亦從未通行該735號及735 之
    1號土地，且根本無法通行該735號及735之1號土地以至公路
    。該735號及735之1號土地之部分空地並非被上訴人所有土
    地之原有聯絡道路方法。
  (五)再按上開照片所示，於被上訴人所有土地建屋之前，被上訴
    人所有736之1號土地與上訴人所有740號土地間只有野生植
    物而已，並無上訴人植栽之作物。況且，嘉義市○○段735
    號及同段735之1號等土地均為第三人賴木松私有土地，上訴
    人根本無權於第三人賴木松所有土地為任何種植，上訴人所
    稱上訴人未於735之1號土地種植等情，根本無法說明735之1
    號土地上有何巷道之存在。上訴人所稱：被上訴人所有土地
    原為空地，無圍牆阻隔，施作圍牆前，對外原本得經由735
    號及735之1號等土地，對外連接主要道路等語均非實在。
  (六)上訴人所稱：被上訴人因自行設置圍牆，破壞原有聯絡道路
    之方法等語均非實在，且上訴人錯誤引用最高法院85年台上
    字1088號判決。該號判決是為禁止通行之事件，該案是被上
    訴人台灣電力股份有限公司為禁止上訴人謝秉衡等通行被上
    訴人台灣電力股份有限公司私有僅供其公司員工及車輛出入
    之通道，且上訴人謝秉衡等自己所有房屋基地已留設通道，
    最高法院上開判決則以「系爭巷道為被上訴人員工通行及車
    輛出入之通道，外人無通行該巷道之必要，並非供公眾通行
    之用，上訴人所有房屋之基地，於房屋建築之初即留設通道
    」等理由而駁回上訴人謝秉衡等之上訴，被上訴人台灣電力
    股份有限公司得禁止上訴人謝秉衡等通行被上訴人台灣電力
    股份有限公司私有巷道。觀諸本案被上訴人甲○○所有房屋
    基地並無聯絡公路之通道，被上訴人甲○○亦無破壞原有聯
    絡道路之情形，則與最高法院上開號判決情形已有不同。又
    觀諸最高法院上開號判決以「系爭巷道為被上訴人員工通行
    及車輛出入之通道，外人無通行該巷道之必要，並非供公眾
    通行之用」等理由而禁止上訴人謝秉衡等通行被上訴人台灣
    電力股份有限公司私有巷道，由此更可以說明賴木松所有該
    735號及735之1號土地無義務提供予被上訴人所有土地通行
    使用，被上訴人所有土地無權通行第三人賴木松私有735 號
    及735之1號土地，且被上訴人根本無法通行該735號及735之
    1號土地以至公路。該735號及735之1號土地之部分空地並非
    被上訴人所有土地之原有聯絡道路方法。
三、證據：除提出照片2紙外，其餘援用原審之立證方法。
    理  由
一、上訴人癸○○、丁○○、己○○、辛○○、戊○○、丙○○○、乙○○○、庚○○均受合法之通知，無正當理由未於言
    詞辯論期日到場，核無民事訴訟法第386條各款所列情形，
    爰依被上訴人之聲請，由其一造辯論而為判決。
二、本件被上訴人於原審起訴主張：被上訴人所有之系爭四筆土
    地，均與公路無適宜之聯絡道路，致系爭四筆土地目前無法
    為通常之使用，而系爭四筆土地若要通往公路，損害最少之
    方式即為通行原訴外人賴德旺所有嘉義市○○段740地號土
    地（訴外人賴德旺業已死亡，其土地由上訴人壬○○、癸○○、丁○○、己○○、辛○○、戊○○、丙○○○、乙○○○、庚○○共同繼承而共有）。而系爭736、736之1地號土
    地重測前為嘉義市○○○段591之7地號土地，系爭737、737
    之1地號土地重測前為嘉義市○○○段591之8地號土地，系
    爭740地號土地於重測前為嘉義市○○○段591之9地號土地
    ，均係於69年8月16日同時自原嘉義市○○○段591地號土地
    分割而來，並致被上訴人系爭四筆土地不通公路，依民法第
    789條之規定，被上訴人自得通行他分割人即上訴人等共有
    之系爭740地號土地至嘉義市○○路。且按民法第788條之規
    定，被上訴人亦有開設道路之權利。另查，上訴人壬○○及
    丁○○於附圖一編號Ａ部分土地非法設置鐵皮圍牆等障礙物
    ，已侵害被上訴人通行權等權益，爰起訴依據民法第789、
    787、788條、184條及185條等規定，請求確認被上訴人就上
    訴人共有之座落嘉義市○○段740地號土地如附圖一所示編
    號Ａ部分面積15.55平方公尺之通行權存在。以及上訴人不
    得在上開第一項Ａ部分土地上營建或為其他妨害被上訴人通
    行之行為，並應容忍被上訴人在上開第一項Ａ部分土地上舖
    設水泥並開設道路。上訴人壬○○與上訴人丁○○二人應將
    上開第一項Ａ部分土地上之鐵皮圍牆等障礙物拆除等語。
三、上訴人則以：系爭四筆土地得通行其相臨之同段735、735之
    1地號土地上之既成道路以至公路，得為通常之使用，並非
    袋地，且袋地通行權之行使，應以無適宜之聯絡為斷，至聯
    絡至公路之方法應不以既成道路為必要，只要通行方法得宜
    即可。退一步言，縱被上訴人對上訴人等所有之系爭740地
    號土地有袋地通行權，然被上訴人在系爭四筆土地上所蓋之
    房屋，形式上雖似三棟，實際上內部相連，且均為被上訴人
    所有，實係同一棟建物，因此，縱有袋地通行之必要，亦僅
    應以一棟建物通行之必要範圍為限，此外，被上訴人並無通
    行附圖一或附圖二方案之必要，而且被上訴人應支付償金，
    又被上訴人故意興建圍牆將系爭四筆土地與既成道路隔絕，
    企圖不法使用系爭地，顯不合公序良俗。且被上訴人以不法
    之行為無權占用上訴人740地號土地，經法院判刑，並判決
    命被上訴人拆除地上物，返還土地，法院應同時審酌上情，
    又圍牆搭建地點之改變，並不影響建物之主體結構，故被上
    訴人企圖造成袋地之假象，而主張通行系爭740地號土地，
    顯為權利濫用，而民法關於袋地通行，僅規定周圍地所有人
    有「容忍」袋地所有人通行之義務，並無周圍地所有人應積
    極開闢通路供通行之義務。因此，設被上訴人有袋地通行權
    ，上訴人僅負容忍其通行，或容忍其拆除通行障礙物之義務
    ，尚無積極作為以供其通行之義務。是被上訴人亦無請求上
    訴人壬○○、丁○○拆除鐵皮圍牆之請求權基礎等語，資為
    抗辯。上訴聲明：原判決廢棄，上開廢棄部分，被上訴人在
    第一審之訴及假執行之聲請均駁回。
四、兩造不爭執之事項：
  (一)系爭740地號土地則原為訴外人賴德旺所有，訴外人賴德旺
    業已死亡，系爭740地號土地由上訴人壬○○、癸○○、丁○○、己○○、辛○○、戊○○、丙○○○、乙○○○、庚○○共同繼承而共有。
  (二)系爭736、737地號土地與系爭736之1、737之1地號土地相鄰
    ，系爭736之1、737之1地號土地與系爭740地號土地相鄰。
  (三)系爭740地號土地與系爭736之1、737之1地號土地相接連處
    ，自南往北方向為寬約140公分、下為排水溝之水泥地，及
    狹長型之泥土地。
  (四)系爭737地號土地之北側為同段727地號土地，西側為同段73
    8地號土地，南側為系爭737之1地號土地，東側為系爭736地
    號土地，另系爭736之1地號土地西側為同段739地號土地，
    東側為系爭736之1地號土地，南側為系爭740地號土地，而
    同段727地號土地與系爭737地號土地相連處有一紅磚圍牆，
    且同段727地號土地上有門牌號碼為嘉義市○○路526巷11
    號之建物；又同段738、739地號土地為訴外人臺灣省嘉南農
    田水利會所有，目前由訴外人賴木松使用中，其上種植甘蔗
    、菜瓜等農作物。
  (五)系爭736地號土地北側為同段733地號土地，西側為系爭737
    地號土地，東側為同段735地號土地，南側為系爭736之1地
    號土地，另系爭736之1地號土地西側為系爭737之1地號土地
    ，東側為同段735之1地號土地，南側為系爭740地號土地。
  (六)上訴人所有740地號土地與被上訴人所有736之1、737之1地
    號土地相連之欲通行部分，為鋪設柏油路面之嘉義市○○路
    以外之水泥地與泥土地，該部分目前並非做為嘉義市○○路
    之道路使用。
  (七)被上訴人於91年2、3月間僱請工人在上訴人所有740地號土
    地上鋪設水泥，經本院刑事庭以93簡上字74號以竊佔罪判處
    拘役40日確定，上訴人並以本院93年嘉簡字560號請求被上
    訴人拆除地上物，返還土地勝訴確定。
  (八)740地號土地上鐵皮圍牆為上訴人壬○○、丁○○所搭建。
  (九)740地號之使用分區○○○道路用地。
五、本件之爭點乃為：(1)被上訴人所有之系爭四筆土地是否為袋
    地？如是，上訴人得否請求償金？(2)被上訴人施做圍牆前是
    否可通行735、735之1地號，亦即如被上訴人自行拋棄原可
    通行之道路，且被上訴人未徵得上訴人同意，即擅自毀損地
    上作物，並在該土地之地面上舖設水泥，經法院判刑，且判
    決拆除地上物，返還土地，可否再主張通行權？(3)通行上訴
    人所有之740地號土地是否為損害最小之處所？茲分別表示
    本院意見如次：
  (一)按土地因與公路無適宜之聯絡，致不能為通常使用者，土地
    所有人得通行周圍地以至公路，民法第787條第1項定有明文
    。其目的乃使土地與公路有適宜之聯絡，而得為通常之使用
    ，故妨阻土地與公路適宜之聯絡，致不能為通常之使用者，
    土地所有人得請求除去之，所妨阻者，不限於周圍地上，即
    在公路上亦然，始能貫徹該條規定之目的，最高法院88年度
    台上字第2864號判決意旨可資參照，故袋地通行權人得在被
    通行地開設道路，並得請求被通行地所有人容忍通行權人通
    行及不得為妨阻行為。復按因土地一部之讓與或分割，致有
    不通公路之土地者，不通公路土地之所有人，因至公路，僅
    得通行受讓人或讓與人或他分割人之所有地。前項情形，有
    通行權人，無須支付償金，民法第789條定有明文。又民法
    第789條因土地一部之讓與或分割致有不通公路之土地者，
    不通公路土地之所有人因至公路僅得通行受讓人或讓與人或
    他分割人之所有地，此為相鄰土地通行權之特別規定，應優
    先於民法第787條所定一般鄰地通行權而適用，有最高法院
    59 年台上字第1086號裁判要旨可資參照。經查：
    1.系爭736、737地號土地與系爭736之1、737之1地號土地相
      鄰，系爭736之1、737之1地號土地與系爭740地號土地相
      鄰；系爭740地號土地與系爭736之1、737之1地號土地相
      接連處，自南往北方向為寬約140公分、下為排水溝之水
      泥地，及狹長型之泥土地；系爭737地號土地之北側為同
      段727地號土地，西側為同段738地號土地，南側為系爭73
      7之1地號土地，東側為系爭736地號土地，另系爭736之1
      地號土地西側為同段739地號土地，東側為系爭736之1地
      號土地，南側為系爭740地號土地，而同段727地號土地與
      系爭737地號土地相連處有一紅磚圍牆，且同段727地號土
      地上有門牌號碼為嘉義市○○路526巷11號之建物；又同
      段738、739地號土地為訴外人臺灣省嘉南農田水利會所有
      ，目前由訴外人賴木松使用中，其上種植甘蔗、菜瓜等農
      作物；系爭736地號土地北側為同段733地號土地，西側為
      系爭737地號土地，東側為同段735地號土地，南側為系爭
      736之1地號土地，另系爭736之1地號土地西側為系爭737
      之1地號土地，東側為同段735之1地號土地，南側為系爭
      740地號土地；上訴人所有740地號土地與被上訴人所有73
      6之1、737之1地號土地相連之欲通行部分，為鋪設柏油路
      面之嘉義市○○路以外之水泥地與泥土地，該部分目前並
      非做為嘉義市○○路○道路使用等情，為兩造所不爭執，
      業經認定如上。
    2.又查，同段735地號土地其上有門牌號碼為嘉義市○○路
      347號之建物，同段735地號、735之1地號土地分別與系爭
      736地號土地、系爭736之1地號土地相接連處之部分空地
      為鋪設紅磚、石頭、泥土地之路面，係長約18.45公尺、
      寬約3.39公尺之無尾巷，且該部分空地僅通往上述門牌號
      碼為大溪路347號之一戶住家，業經原審勘驗屬實，有卷
      附之勘驗筆錄可參（見原審卷第258頁），是上述通路僅
      是供該同段735地號土地上住戶所通行之巷道，並非供不
      特定公眾所通行之既成道路。
    3.至上訴人主張袋地通行權之行使，應以無適宜之聯絡為斷
      ，至聯絡至公路之方法應不以既成道路為必要，只要通行
      方法得宜即可等語，惟查，上訴人所主張「聯絡至公路之
      方法應不以既成道路為必要」固非有誤，然就本件而言，
      被上訴人所有之系爭四筆土地之相鄰地即同段735地號、
      735 之1地號土地並非既成道路，則被上訴人即無權自同
      段735地號、735之1地號土地通行，而被上訴人又無其他
      通路可通往公路，因此，應認被上訴人所有之系爭四筆土
      地為袋地無疑。
    4.再查，系爭736地號、736之1地號土地於重測前原地號為
      嘉義市○○○段591之7地號土地，系爭737、737之1地號
      土地於重測前原地號為嘉義市○○○段591之8地號土地，
      系爭74 0地號土地於重測前為嘉義市○○○段591之9地號
      土地，而嘉義市○○○段591之7、591之8、591之9地號土
      地，均於69 年8年16日因分割由嘉義市○○○段591地號
      土地移載，有土地謄本、土地登記簿各3份在卷可憑。因
      而，被上訴人所有之系爭736、737、736之1、737之1地號
      土地，與上訴人共有之系爭740地號土地，均分割自原地
      號嘉義市○○○段591地號土地，且被上訴人之前開土地
      為袋地已如前述，自可請求上訴人提供系爭740地號土地
      供其通行，且不須支付償金。是被上訴人主張其所有之系
      爭四筆土地對上訴人共有之系爭740地號土地有袋地通行
      權，自為有理由。至上訴人主張被上訴人通行其土地應支
      付償金云云，自屬無據。
  (二)至上訴人辯稱被上訴人施做圍牆前原可通行735、735之1地
    號，被上訴人自行拋棄原可通行之道路，有權利濫用之情形
    ，被上訴人不可再對上訴人主張通行權等語，惟查，同段
    735 地號、735之1地號土地之通路僅是供該同段735地號土
    地上住戶所通行之巷道，並非供不特定公眾所通行之既成道
    路，被上訴人無權通行等情，業經認定如上，因此，即使被
    上訴人在其所有之系爭四筆土地與同段735地號、735之1地
    號土地相鄰處自行施作圍牆，亦不影響被上訴人所有之系爭
    四筆土地屬於袋地之情形，核與權利濫用無涉，是上訴人此
    部分之辯詞，應無可採；至上訴人另以被上訴人無權占用上
    訴人土地經刑事法院判刑，且經民事法院判決拆除地上物返
    還土地，不得再主張通行權，惟查，本件為被上訴人依民法
    第789條、第787條、第788條等規定請求確認通行權之事件
    ，與本院93年簡上字第74號刑事竊佔案件、93年嘉簡字第
    560號民事返還土地等案件，並無關聯性，本院仍應審酌被
    上訴人之主張是否於法有據，被上訴人並不因上開二案件而
    不得主張其袋地通行權之權利，是上訴人此部分之主張，亦
    非有據。
  (三)次按有通行權人，應於通行必要之範圍內，擇其周圍地損害
    最少之處所及方法為之，民法第787條第2項定有明文。依同
    法第789條主張通行權時，第787條第2項依誠信原則及相鄰
    關係之利益衡量原理，亦有其適用。第按土地所有人之通行
    權，性質上為土地所有人所有權之擴張，與鄰地所有權之限
    制，土地所有人於具備必要通行權之要件後，即有通行周圍
    地以至公路之權利，不以經由法院判決為必要，故當事人就
    某特定位置、範圍之土地通行權發生爭議時，可以起訴請求
    確認解決，其訴訟性質即屬確認之訴。惟當事人就同一土地
    或數所有人之不同土地，可供通行之損害最少之處所及方法
    ，有數相同者存在，起訴請求解決時，此際，其訴訟性質即
    屬形成之訴。法院應判決損害最少之處所及方法之土地有通
    行權，不得駁回其訴（台灣高等法院暨所屬法院87年法律座
    談會結論參照）。本院就被上訴人行使通行權造成損害最少
    之處所及方法，審酌如次：
    1.上訴人辯稱系爭四筆土地與系爭740地號土地、同段735地
      號、735之1地號土地均由嘉義市○○○段591之7地號土地
      分割而來，系爭土地經由同段735地號、735之1地號土地
      通行始為損害最小之方式云云，然系爭740地號土地已大
      部分均供公眾通行，為嘉義市○○路，此為兩造所不爭執
      ，雖被上訴人主張之通行部分非屬大溪路既成道路部分，
      仍係通行系爭740地號土地邊緣部分，並經由該部分通往
      已作為既成道路部分之嘉義市○○路，是本院認通行方式
      應以直接往南經由系爭740地號土地通行，若先往西邊經
      由同段735地號、735之1地號土地通行，再往南邊由系爭
      740 地號土地通往大溪路，過於迂迴，且仍然勢必要再經
      過系爭740地號土地，因此顯非損害最小之方案，是上訴
      人此部分之主張尚不足採。
    2.又被上訴人於原審主張通行附圖一編號Ａ部分，面積15.
      55平方公尺，或通行附圖二編號Ａ部分，面積10.83平方
      公尺等語，然通行權仍應受通行必要之範圍及應擇其周圍
      地損害最少之處所及方法之要件限制，並以通常使用為限
      ，而所謂通常使用，應係指一般所謂人車得以進出而聯絡
      通路至公路之情形，若係其他目的，如建屋、挖池等，則
      為特別使用，自非所謂通常使用之範疇，至通行寬度問題
      ，多只考慮土地現狀與通行之必要，強調誠信原則及比例
      原則。是附圖一編號Ａ部分之通行方式，其面寬為7.593
      公尺，底寬為6.995公尺，附圖二編號Ａ部分，其面寬為5
      公尺，底寬為4.2公尺，然系爭736地號、737地號土地地
      目為「建」，現行都市計畫使用分區為住宅區，系爭736
      之1、737之1地號土地地目為「建」，現行都市計畫使用
      分區○道路用地，另被上訴人於系爭736、737地號土地上
      有三棟建物，其內部相通，被上訴人於該建物經營「明郁
      汽車材料行」，營業項目為汽、機車零件零售，有嘉義市
      政府營利事業登記證、嘉義市政府94年06月20日府工都字
      第0940034805號函、照片5張為證，是被上訴人所經營為
      零件零售之汽車材料行，尚非經營批發或兼營汽、機車修
      繕，其所需要之通行範圍，亦應以一般車輛進出之範圍即
      可，附圖一、附圖二之通行方式，該通行路面寬度顯超過
      通常使用之範圍，復斟酌上訴人須將其所有之土地無償提
      供被上訴人通行，仍屬對上訴人之土地所有權之不利負擔
      ，是對上訴人之損害較大，因此，被上訴人於原審所主張
      之此二方案難認為可採。
    3.次查，附圖三編號Ｂ部分，面積6.4平方公尺一節，該通
      行方式之路寬為3.5公尺，足以供一般車輛與大貨車進出
      ，且觀之被上訴人所提出之貨物搬運照片，該貨物均非體
      積龐大之大型貨物，僅係一般大小，尚非只能以大型貨車
      運送，且被上訴人係經營汽、機車零件零售，並非貨物進
      出量龐大之零件批發，業如前述，雖通行位置較靠近系爭
      73 6、736之1地號土地，然系爭四筆土地建物內部相通，
      已如前述，故尚不影響被上訴人進出系爭四筆土地之便利
      ，且被上訴人所有之房屋距離欲通往之公路長度距離尚短
      ，亦不致有消防安全上之問題，再被上訴人通行上訴人土
      地無須支付償金，業如前述，因此，本院衡量兩造之利益
      ，認以如附圖三所示編號Ｂ部分，通道寬度為3.5公尺為
      損害最小之方案。
六、系爭土地上前雖曾由上訴人圍以鐵皮圍牆，然於起訴後即經
    強制拆除，現已了無痕跡，有現場照片2紙附於原審卷（第
    310頁）為證，惟上訴人仍拒讓被上訴人通行周圍地，故被
    上訴人雖得請求上訴人將被上訴人通行之土地上之地上物即
    鐵皮圍牆拆除，然因實際上業已拆除，而無必要再於訴訟中
    請求，然仍有令上訴人不得在附圖三編號Ｂ所示部分土地上
    營建或為其他妨害被上訴人通行之行為，並應容忍被上訴人
    在上開第一項附圖三編號Ｂ所示部分土地上舖設水泥並開設
    道路之必要。
七、綜上所述，本件被上訴人主張確認袋地通行權存在為可採，
    上訴人所辯被上訴人有適宜之聯絡道路，並無通行上訴人所
    有之系爭土地之必要云云均為無可取。從而，被上訴人行使
    袋地通行權，依民法第787條規定，請求確認被上訴人就上
    訴人共有之坐落嘉義市○○段740地號土地如附圖三編號Ｂ
    所示部分，面積六點四平方公尺土地之通行權存在。上訴人
    不得在上開第一項附圖三編號Ｂ所示部分土地上營建或為其
    他妨害被上訴人通行之行為，並應容忍被上訴人在上開第一
    項附圖三編號Ｂ所示部分土地上舖設水泥並開設道路，為有
    理由，應予准許；逾此部分所為之請求，為無理由，應予駁
    回。是則原審就超過上開應准許部分，為上訴人敗訴之判決
    ，自有未洽。上訴意旨就此部分指摘原判決不當，求予廢棄
    改判，為有理由。至於上開應准許部分，原審判決確認被上
    訴人有袋地通行權、上訴人不得妨害被上訴人通行，以及容
    忍被上訴人舖設水泥並開設道路，核無違誤，上訴意旨，就
    此部分，仍執陳詞，指摘原判決不當，求予廢棄，為無理由
    ，應駁回其上訴。
八、兩造其餘攻擊防禦方法，經審酌後，認為於判決結果無影響
    ，無庸一一論列，併此敘明。
九、據上論結，本件上訴為一部有理由，一部無理由，依民事訴
    訟法、第385條第1項前段、第436條之1、第450條、第449
    條第1項、第79條但書、第85條第一項前段，判決如主文。
中    華    民    國    95    年    4     月    6     日
                  民二庭審判長法  官  張育彰
                              法  官  陳琪媛
                              法  官  林福來
以上正本係照原本作成。
本判決不得上訴。
中    華    民    國    95    年    4     月    6     日
                              書記官  侯學義


司法院資訊處製作；財團法人民間司法改革基金會備份。
